【裁判字號】    99,非抗,13
【裁判日期】    990208
【裁判案由】    票款執行
【裁判全文】
臺灣高等法院民事裁定                  99年度非抗字第13號
再抗告人    乙○○
代理人      廖國訓律師
上列再抗告人與相對人甲○○間本票裁定事件，再抗告人對於中
華民國98年11月16日臺灣桃園地方法院98年度抗字第245號裁定
提起抗告，本院裁定如下：
    主  文
原裁定廢棄。
    理  由
一、本件相對人主張其執有再抗告人於民國87年1月12日簽發，
    票面金額新台幣（下同）2,000萬元，到期日89年1月11日，
    免除作成拒絕證書之本票一紙（下稱系爭本票），經其提示
    後尚有2,000萬元及自89年1月11日起至清償日止，按年息6
    ％計算之利息未獲付款，依票據法第123條規定，於98年9月
    17日向原法院聲請裁定許可強制執行等語。原法院於98年9
    月18日以98年度司票字第6228號（下稱第6228號卷）裁定許
    可，再抗告人收受裁定後，向原法院提起抗告，主張抗告理
    由為相對人之票款給付請求權已罹於票據法第22條第1項所
    定之三年時效而消滅，相對人不得聲請裁定許可本票強制執
    行等語。原法院於98年11月16日以98年度抗字第245號（下
    稱第245號卷）裁定駁回抗告，其論據為相對人之票款給付
    請求權即使罹於消滅時效，依最高法院57年台抗字第76號判
    例，及票據法第123條之規定，亦屬實體法律關係存否之抗
    辯，非於非訟程序所得審究為由云云。
二、按票據法第22條第1項規定，見票即付之本票，自發票日起
    算，三年間不行使，因時效而消滅。而依民法第144條第1項
    規定，本票發票人於執票人之票款請求權時效完成後，得拒
    絕給付。次按票據法第123條規定，執票人向本票發票人行
    使追索權時，得聲請法院裁定後強制執行，是本票執票人依
    此規定提出聲請，性質上為行使其對發票人之票款給付請求
    權，如發票人為時效完成之抗辯，經法院調查後採信之，當
    足以妨礙執票人行使該請求權，而應認執票人聲請法院裁定
    准予本票為強制執行，為無理由。原法院遽以相對人之票款
    給付請求權即使罹於消滅時效，亦屬實體法律關係存否之抗
    辯，非於非訟程序所得審究為由云云，為駁回抗告之論據，
    其適用法規顯有錯誤。
三、次按最高法院57年台抗字第76號判例雖闡示：「本票執票人
    ，依票據法第123條規定，聲請法院裁定許可對發票人強制
    執行，係屬非訟事件，此項聲請之裁定，及抗告法院之裁定
    ，僅依非訟事件程序，以審查強制執行許可與否，並無確定
    實體上法律關係存否之效力，如發票人就票據債務之存否有
    爭執時，應由發票人提起確認之訴，以資解決」，再參照其
    理由論述「如發票人就票據關係有爭執時，除從票據外觀即
    得解決外，仍應由發票人提起確認之訴，以資解決」（見本
    院卷19頁），應解為在本票執票人持本票聲請法院裁定後強
    制執行之非訟程序中，發票人抗辯票款請求權時效已完成之
    情形，如從本票外觀即足以認定有此事實存在，且發票人無
    爭執者，法院仍應就此時效抗辯有無理由加以審查，庶合於
    非訟事件之形式審查原則。查系爭本票記載到期日為89年1
    月11日（見第6228號卷5頁），但相對人於98年9月17日始具
    狀聲請裁定許可強制執行，此有相對人聲請裁定本票強制執
    行狀原法院之收狀日期戳章可參（見第6228號卷3頁），自
    本票之外觀即足以認為其請求權之行使已逾三年消滅時效，
    再抗告人復於向原法院提起抗告時為時效完成之抗辯，相對
    人於98年10月9日收受抗告狀繕本後（送達回執見第245卷8
    頁），並未具狀向原法院為爭執之意思表示，原法院即應審
    查此抗辯理由，據以認定相對人聲請法院就系爭本票裁定准
    予強制執行，是否具備形式要件。原法院未見及此，遽以再
    抗告人之時效抗辯屬於實體爭執，於非訟程序不得審究為由
    ，而裁定駁回再抗告人之抗告，其適用法規顯有錯誤。
四、綜上，原裁定適用法規顯有錯誤，且其所涉及之法律見解具
    有原則上之重要性，再抗告人指摘原裁定不當，求予廢棄，
    為有理由。
五、據上論結，本件再抗告為有理由，爰裁定如主文。
中    華    民    國    99    年    2    月    8    日
                  民事第十六庭
                      審判長法  官  王聖惠
                            法  官  邱瑞祥
                            法  官  呂淑玲
正本係照原本作成。
不得再抗告。
中    華    民    國    99    年    2     月    9     日
                            書記官  明祖全

司法院資訊處製作；財團法人民間司法改革基金會備份。
